臺灣臺北地方法院民事判決　　　　　　　　　　　　九十二年度訴字第二四０二號
　　原　　　告　西武大樓管理委員會
　　法定代理人　甲○○
　　訴訟代理人　林秀蓉律師
　　被　　　告　大頂美股份有限公司
　　　　　　　　請問廣告股份有限公司
　　兼共　　同
　　法定代理人　乙○
　　共　　　同
　　訴訟代理人　莊乾城律師
右當事人間排除侵害事件，本院於民國九十三年四月八日言詞辯論終結，判決如左：
    主    文
被告大頂美股份有限公司應將坐落臺北市○○區○○段三小段三０八地號土地上，門
牌號碼臺北市○○區○○街二段七十二號一樓等候廳如附圖Ｂ、Ｃ所示位置、面積二
十八平方公尺之建物拆除回復原狀；並應自上開建物遷出。
原告其餘之訴駁回。
訴訟費用由被告大頂美股份有限公司負擔二分之一，餘由原告負擔。
本判決原告勝訴部分，於原告以新臺幣肆拾壹萬元為被告大頂美股份有限公司供擔保
後，得假執行；但被告大頂美股份有限公司如以新臺幣壹佰貳拾貳萬陸仟佰捌拾陸
元預供擔保，得免為假執行。
原告其餘假執行之聲請駁回。
    事    實
甲、原告方面：
壹、聲明：
一、被告乙○及大頂美股份有限公司應將坐落臺北市○○區○○段三小段三０八地號
    土地上建物門牌臺北市○○區○○街二段七十二號一樓等候廳如附圖Ｂ、Ｃ所示
    位置、面積二十八平方公尺之違規隔間建物拆除，回復原狀。
二、被告大頂美股份有限公司、請問廣告股份有限公司應自上開違規隔間建物遷出。
三、被告應共同給付原告新臺幣（下同）六十一萬三千一百九十三元整，及自民事追
    加暨準備書狀繕本送達之翌日（即民國九十二年五月二十日）起至回復原狀之日
    止，按月共同給付原告一萬零二百二十元。
四、願供擔保請准宣告假執行。
貳、陳述：
一、緣被告乙○、被告大頂美股份有限公司明知座落臺北市○○區○○段三小段三０
    八地號土地上（下稱系爭土地），建物門牌臺北市○○區○○街二段七十二號一
    樓之等候廳（下稱西武大樓等候廳），依公寓大廈管理條例第七條第二款之規定
    為西武大樓之共用部分，竟自八十五年五月二十七日起，在如附圖即土地複丈成
    果圖Ｂ、Ｃ所示位置隔間，興建面積二十八平方公尺之違規隔間建物（下稱系爭
    建物），供作被告大頂美股份有限公司、請問廣告股份有限公司之辦公室使用迄
    今，經原告西武大樓管理委員會發函向臺北市政府工務局檢舉，認定為違法使用
    ，惟被告均不予改善。按無權占有他人土地，可能獲得相當於租金之利益為社會
    通常之觀念，被告乙○在西武大樓等候廳興建系爭違建物，供作被告大頂美股份
    有限公司（下稱被告大頂美公司）、請問廣告股份有限公司（下稱被告請問廣告
    公司）之辦公室使用，致原告無法使用西武大樓等候廳，而受有相當於租金數額
    之損害，被告自應負賠償責任。故以系爭建物坐落之面積為二十八平方公尺、系
    爭土地申報地價為三十八萬二千五百五十元，西武大樓之建築物申報價額則為八
    十四萬三千八百三十六元等，計算系爭土地及西武大樓之建築物申報總價，合計
    為一百二十二萬六千三百八十六元。（計算式：191275／14＊28＝382550，
    382550＋843836＝0000000）。
    再依土地法第九十七條規定，以上開申報總價按年息百分之十計算租金，並追溯
    九十二年五月十九日前五年相當於租金之損害，總計被告應共同給付原告六十一
    萬三千一百九十三元整，並自九十二年五月二十日起至回復原狀之日止，按月共
    同給付原告一萬零二百二十元（計算式：0000000＊0.10＊5年＝613193元，
    00000 00＊0.10／12個月＝10220元）。爰依民法第七百六十七條中段、公寓大
    廈管理條例第九條等規定，起訴請求如聲明所示。
二、對被告抗辯所為之陳述：
(一)、原告管理組織之成立及規約之訂立均屬合法有效：
１、按，公寓大廈管理條例施行細則第十條規定：「公寓大廈管理組織申請報備處理
    原則，由內政部定之」，而主管之內政部訂立之公寓大廈管理組織申請報備處理
    原則，其規定區分所有權人名冊序號數應與使用執照記載之戶數相同，是原告在
    辦理大樓召開區分所有權人會議時，所造冊之區分所有權人名冊及出席區分所有
    權人名冊，係依臺北市政府工務局建築管理處核發之本大樓使用執照而來（記載
    戶數八十一戶），足證本大樓管理委員會之成立均合乎有關規定，並獲臺北市政
    府工務局建築理處公寓科審查通過發給組織報備證明，當無疑義。
２、至於土地登記謄本雖有建物建號一０四棟之記載，惟有一建物建號並非當然有一
    專有部分或一區分所有權人之表決權，蓋其中許多為公共設施之建物建號，如其
    中建號○一六二一、○一六三三、○一六五二、○一六九七、○一六九八、○一
    七○二等六筆，均為公共設施，有臺北市土地暨建物登記謄本可證，此共用部分
    並無區分所有權人之表決權，被告以此計算區分所有權人會議之出席及表決人數
    ，實有誤會。
３、另被告抗辯該次大會未將地下一層及地下二層之十七戶區分所有權人納入及通知
    開會云云，則使用執照大樓地下一層登記為商場兼車道、地下二層登記為防空避
    難室兼停車場，為何建物登記謄本有登記卻未納入使用執照之戶數登記，其原因
    不得而知（或因其具有共同使用之性質所致），惟原告之區分所有權人名冊乃依
    據臺北市政府工務局建築管理處核發之使用執照記載戶數八十一戶，並依使用執
    照第二項中詳列該八十一戶之門牌號碼造冊，以俾依規定召開區分所有權人會議
    暨取得組織報備證明，過程於法並無違誤。況，被告所爭辯之地下一、二層之十
    七戶區分所有權人，仍有其中十戶亦受通知並委託出席西武大樓第一次區分所有
    權人會議（因該十戶同時亦為地上層之所有權人故），則該次區分所有權人會議
    出席之區分所有權人總數亦已逾公寓大廈管理條例所定三分之二下限之規定，而
    達百分之七十點四，故被告之主張實無理由。
４、退步言之，縱依被告之主張計算全體區分所有權人為九十八戶（一０四減六），
    則該次區分所有權人會議出席之區分所有權人總數亦有六十九戶（五十九戶加十
    戶），已逾公寓大廈管理條例所定三分之二下限之規定，而達百分之七十點四，
    益見被告之主張為理由。爰將該十戶委託出席該次會議者，詳列如下：
  (1)地下一層建號一六○二、一六○三兩戶所有權人陳永安（序號１）、陳永哲（序
    號２０）委託出席。
  (2)地下一層建號一六一九所有權人蔡繼端（序號１４）委託出席。
  (3)地下一層建號一六二二、一六二三、一六二四參戶所有權人姜東和（序號２）、
    劉錫江（序號３）、姜陳韻涵（序號４）委託出席。
  (4)地下一層建號一六二六、一六二七兩戶所有權人高詹碧（序號７）、高政義（序
    號９）、高涂素梅（序號１０）委託出席。
  (5)地下一層建號一六三一、一六三二兩戶所有權人范遠仁（序號１１）委託出席。
５、再就原告組織是否合法之爭議，此於原告與被告大頂美公司前任法定代理人黃貞
    實請求給付管理費之事件中，承審法院認定原告之組織及規約均為合法有效。
    綜上，原告管理組織之成立及規約之訂立均屬合法有效，被告抗辯原告未合法成
    立，不具當事人能力云云，為無理由。
(二)、次按，被告乙○於八十五年間為被告大頂美公司、請問廣告公司之法定代理人，
    其將系爭建物，供作被告大頂美公司、請問廣告公司之辦公室使用迄今，此除有
    管理委員會總幹事工作日誌及照片可證外，並有證人丙○先生之證述可稽。
(三)、再按，被告所提出之不動產買賣契約書為私文書，被告應舉證其為真正。且依該
    契約書之記載，被告大頂美公司所買受者，為土地及房屋建坪四點二五坪，折算
    為十四平方公尺，與系爭違建物占用之面積為二十八平方公尺不同。況西武大樓
    一樓之等候廳為西武大樓之共用部分，其為通往室外之通路及門廳，依公寓大廈
    管理條例第七條之規定，不得獨立使用供做專用部分，並不得為約定專用部分，
    是被告等興建及占用之系爭建物，既為被告乙○自行興建並非承自前手，而縱被
    告有自前手買受之事實，前手亦屬無權處分，仍無解於被告無權占有之事實。
(四)、至系爭建物Ｂ部分面積十六平方公尺、Ｃ部分十二平方公尺，共計二十八平方公
    尺，業經本院指示地政事務所人員於九十二年二月二十七日、九十二年七月二十
    二日二度到現場測量繪製，有卷附之臺北市建成地政事務所土地複丈成果圖可稽
    。
(五)、又房屋性質上不能與土地使用權分離而存在，亦即使用房屋必須使用該房屋之地
    基，有最高法院四十八年臺上字一四五七號判例意旨足稽，是原告計算損害賠償
    之基準，依土地法第九十七條規定之法定租金，以年息百分之十計算，並追溯起
    訴前五年相當於租金之損害，自屬於法有據。再者，「公寓大廈：指構造上或使
    用上或在建築執照設計圖樣標有明確界線得區分為數部分之建築物及其基地。共
    用部分：指公寓大廈專有部分以外之其他部分及不屬專有之附屬建築物，而供共
    同使用者。」、「共用部分、約定共用部分之修繕、管理、維護，由管理負責人
    或管理委員會為之。」公寓大廈管理條例第三條及第十條第二項分別定有明文，
    由此可知管理委員會所管理維護者依法及於專有部分以外供共同使用之建築物及
    其基地，是被告辯稱公寓大廈管理委員會僅就建物有管理權，就土地部分非屬管
    理人權限云云，實有誤認。又，原告訴之聲明係請求被告將違建物拆除回復原狀
    ，並非就建物請求返還，併此說明。
(六)、被告大頂美公司除無權占用西武大樓一樓公共區域作為辦公處所外，其於西武大
    樓占有相當大之區分所有權比例，然其多年來均不繳交管理費用，計已累積欠繳
    一百六十餘萬元（原告已另行起訴請求給付管理費），而其前任法定代理人黃貞
    實個人所有之專有部分，亦有數年未繳交管理費，並據法院判決應予繳納，惟被
    告等不思己過，仍以各種藉口拖延訴訟，以圖享受占有之利益及其他住戶繳納管
    理費之成果，此等行為，實無理之至。
參、證據：提出西武大樓新建工程一層平面圖一份本院臺北簡易庭九十一年度北調字
    第三一四號卷第十頁）、公寓大廈管理組織報備證明一紙（前開北調字卷第十一
    頁）、西武大樓第一次區分所有權人會議會議記錄一份（前開北調字卷第十二頁
    至第十六頁）、被告大頂美公司公司基本資料二份（前開北調字卷第十七頁、本
    院卷第一三三頁）、八十五年五月二十七日大樓管理委員會總幹事工作日誌一份
    （前開調字卷第十八頁）、西武大樓等候廳改裝前、後照片各一幀（前開北調字
    卷第十九頁）、臺北市政府工務局九十一年二月二十七日函一件（前開北調字卷
    第二十頁）、臺北市政府工務局九十一年六月七日函一件（前開北調字卷第二十
    一頁）、系爭土地登記謄本二份（本院卷第四十一頁、第四十二頁、第一四０頁
    ）、臺北市建成地政事務所土地複丈成果圖一份（本院卷第四十三頁）、公寓大
    廈管理組織申請報備處理原則一份（本院卷第八十頁、第八十一頁）、使用執照
    存根一紙（本院卷第八十二頁、第八十三頁）、本院臺北簡易庭九十二年度北簡
    字第一六三四號宣示判決筆錄一份（本院卷第八十四頁至第九十一頁）、西武大
    樓區分所有權人名冊一份（本院卷第一三四頁至第一三九頁）、臺北市建物登記
    謄本十七份（本院卷第一四一頁至第一四六頁、本院卷第一五四頁至第一六八頁
    ）、西武大樓區分所有權人會議出列席單位及人員附冊一份（本院卷第一四七頁
    至第一五三頁）（均影本）等件為證，並聲請訊問證人丙○。
乙、被告方面：
壹、聲明：
一、駁回原告之訴。
二、如受不利判決，願供擔保請准宣告免為假執行。
貳、陳述：
一、西武大樓等候廳如附圖所示Ｂ、Ｃ部分，所有權人或事實上處分權人為何人？
    Ｂ部分由被告大頂美公司向訴外人李秀玉買受，被告大頂美公司有事實上處分權
    ；Ｃ部分則為被告大頂美公司於九十年間興建，被告大頂美公司有所有權及事實
    上處分權。又依原告所提第三人日誌所載，系爭違建物係「泰宇公司」建造，原
    告現卻據以主張係被告所建，益見原告所述不實，是原告聲請訊問製作日誌之人
    ，亦無必要。另出現於西武大樓一樓等候廳現場之人，非必為系爭違建物之所有
    人，原告所提照片亦看不出與被告乙○有何關係，是原告指稱被告乙○即為系爭
    違建物所有權人云云，亦不可採。
二、西武大樓等候廳如附圖所示Ｂ、Ｃ部分，現占有人為何人？
    自認現占有人為被告大頂美公司，但否認被告請問廣告公司使用上開部分：
(一)、被告請問廣告公司僅以西武大樓等候廳如附圖所示Ａ部分之門牌地址，作為公司
    登記地址，實際上被告請問廣告公司並未使用之。
(二)、雖被告請問廣告公司在該處掛有招牌，信件亦寄送到Ａ部分之門牌地址，然此係
    因被告請問廣告公司之登記地址設於該處之故。
(三)、證人丙○雖證稱：「請問公司每天都有員工進出實際辦公」云云，惟又稱：「我
    是在八十九年十二月十二日開始擔任原告之總幹事到現在，．．．，系爭建物上
    班員工是屬於何單位我不清楚。」等語，可證其稱被告請問廣告公司人員在該處
    進出，並非事實。
三、西武大樓等候廳如附圖所示Ｂ、Ｃ部分，有何權源坐落於該處？
(一)、西武大樓及其一樓等候廳如附圖所示Ｂ部分，均係七十一年間建造完成，並為被
    告大頂美公司於七十一年間以二百二十七萬元向前手李秀玉購買取得、使用，該
    屋得於該處建造坐落、使用迄今二十餘年，其他住戶均未予干涉，依最高法院八
    十三年臺上字第一三七七號判決意旨，大樓住戶應有准予坐落使用之默示，是上
    開Ｂ部分地上物應有使用權源。
(二)、自認Ｃ部份坐落於該處尚無使用權源。
四、西武大樓等候廳如附圖所示Ｂ、Ｃ部分，現占有人有何占有權源？
(一)、Ｂ部分建物為被告大頂美公司於七十一年間以二百二十七萬元向前手李秀玉購買
    取得、使用，是被告大頂美公司有處分及使用權源。
(二)、至於Ｃ部分，被告大頂美公司既為地上物所有權人，自有地上物使用權。
五、若系爭建物現占有人以及所有權人或事實上處分權人為無權占有，原告對其有如
    何之請求權？
(一)、原告未依法成立，無當事人能力，且無請求權（原告主張之規約及管委會不成立
    ）：
１、原告未依公寓大廈管理條例規定組成管理委員會：
  (1)公寓大廈管理條例第二十五條規定：「區分所有權人會議，由全體區分所有權人
    組成」，而西武大樓共有一百零四棟，有土地登記謄本可稽，原告所指九十一年
    四月二十四日西武大樓第一次區分所有權人會議，係以七十一年建造當時使用執
    照記載之八十一戶區分所有權人為開會通知及表決，是其所召開者並非公寓大廈
    管理條例規定之區分所有權人會議。
  (2)西武大樓有公共設施之建號有多少，非公共設施之建號有多少，於計算區分所有
    權人會議決議之出席比例及表決權時，當應計算清楚，原告僅以一０四棟地上建
    號中可能有部份為公共設施建號、且係為取得組織報備證明依申請報備處理原則
    ，以七十一年間使用執照戶數之門牌為開會及表決（即不包括地下層之十七戶數
    ）云云，是原告所指九十一年西武大樓第一次區分所有權人會議，即非依公寓大
    廈管理條例之規定成立。
  (3)原告未將地下層十七戶列為區分所有權人：
    雖原告以該十七戶中，有十戶恰為地上層之所有權人等語置辯，然開會通知尚未
    發送前，如何預知何人將出席或不出席，而決定通知何人開會？此實與常情不符
    ，故原告當初並未將地下層十七戶區分所有權人列入或通知，僅為取得組織報備
    證明，依申請報備處理原則以七十一年間使用執照戶數之門牌開會。原告主張出
    席人中有十位恰為地下一、二層之區分所有權人，並已將渠等地下一、二層之表
    決權計入區分所有權總數達法定三分之二、有百分之七十點四云云，為事後辯詞
    ，被告否認原告主張之真正。且從其所設置之開會簽到簿並未有此十七戶之位置
    ，亦可得證。
  (4)原告主張地下層十戶係委託出席，亦為不實：
　　如前述，原告所謂西武大樓第一次區分所有權會議，根本未將地下層十七戶列為
    區分所有權人，而以使用執照上之八十一戶為區分所有權人並開會，原告雖稱地
    下層有十戶係委託出席，然其所提證物（即原證十五號）區分所有權人會議出列
    席人員附冊，僅編列八十一戶，即使用執照上之地上層八十一戶，是依使用執照
    上之地上八十一戶中十戶之委託出席，渠等非以地下十戶區分所有權人身份委託
    出席，因此該證物不足據。
  (5)被告否認該次會議之成立或決議符合公寓大廈管理條例之規定。
２、組成管理委員會須符合公寓大廈管理條例或其施行細則之規定：
  (1)公寓大廈管理條例第二十七條第二項後段、第三十一條訂有明文：
    公寓大廈管理條例實施前業已取得建造執照之公寓大廈，應依公寓大廈管理條例
    規定成立管理組織，為公寓大廈管理條例第四十三條第一項所明定，管理委員會
    須依該條例規定程序成立，方能取得當事人資格，原告謂其係依第一次區分所有
    權人會議決議所組成，並依規約請求管理費云云，惟公寓大廈管理條例第二十七
    條第二項後段規定：「管理委員會之組織及選任，應於規約中定之」、第三十一
    條規定：「區分所有權人會議決議關於下列事項應有區分所有權人三分之二以上
    及其區分所有權比例合計三分之二以上出席，以出席人數四分之三以上及其區分
    所有權比例占出席人數區分所有權四分之三以上之同意行之：一、規約之訂立或
    變更．．．」，是管理委員會之成立及規約之訂立，公寓大廈管理條例有明文規
    定。
  (2)公寓大廈管理條例施行細則第九條第一項明文規定，報備仍須列「全體」區分所
    有權人方屬適法：
    按公寓大廈管理條例於八十四年間始制定並公佈施行，現第二十六條規定：「公
    寓大廈建築物所有權登記之區分所有權人達三分之二以上及其區分所有權比例合
    計三分之二以上時，『起造人』應於六個月內召集區分所有權人召開區分所有權
    人會議訂定規約，並向地方主管機關報備」，是八十四年以後建設完成之公寓大
    廈區分所有權登記人數達一定比例時，「起造人」即應召開區分所有權人會議定
    訂立規約並為報備等，又公寓大廈管理條例施行細則第九條第一項規定：「本條
    例第二十六條第一項所定報備資料如下：一、訂立規約時之『全體』『區分所有
    權人名冊』及出席區分所有權人名冊。．．．」，是報備資料亦應列「全體」區
    分所有權人。
  (3)原告主張之內政部公寓大廈管理組織申請報備處理原則，與母法抵觸部份無效：
    公寓大廈管理維護之主管機關內政部訂立之公寓大廈管理組織申請報備處理原則
    ，所規定之區分所有權人名冊序號數應與「使用執照」記載之戶數相同云云，應
    係配合上揭公寓大廈管理條例第二十六條之規定之：「起造人」於六個月之內報
    備之規定而來，故有與「使用執照」記載戶數相同之規定，該規定僅為主管機關
    為便宜管理所為程序規定。公寓大廈管理條例施行細則第十條將報備處理原則授
    權內政部訂立，內政部以與「使用執照」戶數是否相同之規定，與之對照可知，
    內政部之規定僅為是否全體區分所有權人之便宜認定規定，按授權制定之處理原
    則，如與母法即公寓大廈管理條例施行細則抵觸時，授權所訂之規定屬無效，以
    母法為準，中央法規標準法第十一條、憲法第一百七十二條有明文規定，按程序
    規定不能影響實體上之規定及效力，報備非規約成立或有效與否之證明，實體法
    上之效力不因有無報經市府核備而受影響，不能因程序規定而影響實體法上權利
    之有無，故原告主張已向主管機關報備核可、即已合法成立云云，其不管母法公
    寓大廈管理條例或其施行細則本身之規範之詞，顯不可採。
  (4)有無報備非成立或生效要件、無效之行為不因報備而生效：
　　最高法院九十一年臺上字第一六七０號裁判意旨揭示：「按無效之法律行為係自
    始、當然、確定的不發生效力，不因有無報經市府『核備』而變為有效」，是原
    告以報備核可即為合法成立之詞，並不可採。
  (5)區分所有權人未達法定出席人數，其決議依法無效：
    原告所稱會議，縱屬公寓大廈管理條例規定之區分所有權人會議，依公寓大廈管
    理條例規定，應有三分之二以上之出席，以西武大樓一百零四棟，應有七十人之
    出席，該次會議依原告所提資料僅有五十九人出席，最高法院九十一年臺上字第
    一六七０號裁判意旨又揭示：「區分所有權人會議未達法定出席，依法不得作成
    決議，．．．違反法律之強制規定，依法即屬無效。」，該會議決議未達法定比
    例，依法不成立決議，該會議決議無效，原告主張其係依該會議決議成立（即該
    會議第二方案）云云，依法亦屬無效、不成立。
３、原告所指另案判決與本案排除訴訟本無關，另案判決之理由於本案亦無拘束力，
    且該案判決未就有利被告部份詳細審究即予判決，實不足採，況該案仍在審理中
    ，尚未確定，原告即任意指述亦不可採。
４、原告主張被告乃惡意占用云云，亦非事實：
    原告雖自認管理人，但僅一昧催促住戶繳費，對大樓事務之管理及財務之理清，
    均粗糙不堪，如大樓使用品質低劣，住戶當有權行使同時履行抗辯權拒繳租金，
    何人願冒毀損個人或公司名譽之事而故意拒付費用？況原告組成所由之區分所有
    權人會議又屬無效，既未將整個大樓之區分所有權人納入，亦未依正常程序通知
    各區分所有權人，而係私相授受，為取得報備證明恣意而為，原告之主張實不可
    採。
(二)、原告如係依法成立，就本件亦無請求權：
１、原告所引公寓大廈管理條例第三條及第十條第二項規定：「共用部份：指公寓大
    廈專有部份以外之其他部份及不屬專有之附屬『建築物』，而供共同使用者」、
    「共用部份‧‧‧之‧‧‧管理‧‧‧，由‧‧‧或管理委員會為之」，是管理
    委員會管理之共用部份指非專有之「建物」，不包括土地，此由原告援引同法第
    三條規定：「公寓大廈：指構造上或使用上或在建築執照設計圖樣標有明確界線
    得區分為數部份之『建築物』及其『基地』」，對照可知：該第三條規定之「建
    築物」與「基地」不同，管理委員會管理範圍僅及建築物、不包括基地，原告又
    主張：非請求就建物請求返還云云，是原告之請求為無理由。
２、民法第七六七條之規定為「所有人」之請求權，原告如具管理委員會之法律資格
    ，亦僅為管理人非所有人，因此就本件並無請求權利。
六、若原告對於被告具有請求權，其請求之數額是否有據？
(一)、原告並無損害：
    按損害賠償以有損害為前提，西武大樓等候廳僅能作通行用途，不能作經濟使用
    ，原告或其他住戶並無損害。
(二)、如有損害，應限於房屋部份：
    按土地法第九十七條之規定，應限於就房屋及土地同為一人所有時，方得將土地
    部分金額計入，於房屋及土地所有權人各異時，租金則應分開計算，否則租金將
    生重複計算之結果，雖使用房屋必使用房屋基地，然如前述，原告如具管理人身
    份亦僅就建物有管理權限，不能將土地金額計入。
(三)、原告請求金額過高：
    退萬步言，原告如有任何損害，西武大樓自七十一年建築完成迄今已逾二十年，
    係舊大樓而殘破，且週邊繁華不再，附近之來來百貨亦已倒閉關門，是原告以法
    定最高年息百分之十租金計算，顯然過高。
參、證據：提出臺灣嘉義地方法院八十七年度簡上字第一三號民事判決要旨一件（本
    院卷第六十一頁）、系爭土地登記謄本一份（本院卷第六十二頁、第六十三頁）
    、最高法院九十一年度臺上字第一六七０號民事判決一份（本院卷第六十四頁）
    、不動產買賣契約書一份（本院卷第六十五頁至第六十九頁）、西武大樓建物登
    記謄本一份（本院卷第一０七頁、第一０八頁）（均影本）等件為證。
    理    由
壹、程序方面：
一、本件被告大頂美公司法定代理人於訴訟中由黃貞實變更為乙○，並於九十二年十
    一月五日為變更登記；乙○於同年十二月三日具狀承受訴訟，合先敘明。
二、按公寓大廈管理條例施行細則第十條規定：「公寓大廈管理組織申請報備處理原
    則，由內政部定之」，而內政部訂立之公寓大廈管理組織申請報備處理原則，其
    規定區分所有權人名冊序號數應與使用執照記載之戶數相同。而原告在辦理大樓
    召開第一次區分所有權人會議時，業依臺北市政府工務局建築管理處核發之西武
    大樓使用執照記載戶數（八十一戶，本院卷第八二、八三頁參照），造具區分所
    有權人名冊及出席區分所有權人名冊，並計算區分所有權人會議之出席及表決人
    數，嗣根據決議向主管機關報備成立，而取得公寓大廈管理組織報備證明（前開
    調字卷第一一頁參照）。又查，原告主張縱被告辯稱應將系爭大樓地下一、二層
    之十七戶區分所有權人納入總戶數計算（即以九十八戶計），亦因出席該次會議
    之戶數中有十戶同時為地上層之所有權人（即地下一層建號一六○二、一六○三
    兩戶所有權人陳永安、陳永哲委託出席；地下一層建號一六一九所有權人蔡繼端
    委託出席；地下一層建號一六二二、一六二三、一六二四，三戶所有權人姜東和
    、劉錫江、姜陳韻涵委託出席；地下一層建號一六二六、一六二七兩戶所有權人
    高詹碧、高政義、高涂素梅委託出席；地下一層建號一六三一、一六三二兩戶所
    有權人范遠仁委託出席），合計出席總數為六十九人（五十九人加十人），仍逾
    公寓大廈管理條例第三十一條所定三分之二下限之規定，而達百分之七十點四等
    情，有該次會議出列席單位及人員名冊與地下一、二樓十七個專有部分之建物登
    記謄本在卷（本院卷第一三四至第一六八頁參照）可參，原告之主張應屬可採。
    況且，公寓大廈管理條例對於違反該條例第三十一條規定之法律效果，並未作規
    定，則依該條例第一條第二項規定，自應適用其他法令之規定。按公寓大廈之區
    分所有權人會議，主要係為區分所有建物內各分區所有權人之利害關係事項所召
    開，其決議性質上係多數區分所有權人平行意思表示趨於一致之合同行為，而發
    生一定私法上之效力，與民法規定社團法人為規範社員相互權利義務關係而召開
    之總會決議，其性質上、利害上之相似，基於相同之法理，自得類推適用民法第
    五十六條有關社團總會決議效力之規定。依民法第五十六條第一項前段規定：「
    總會之召集程序或決議方法，違反法令或章程，社員得於決議後三個月內請求法
    院撤銷其決議。」是縱被告認系爭第一次區分所有權人會議因未符合法定出席人
    數及決議人數，亦屬召集程序或決議方法違反法令，應循向法院訴請撤銷該決議
    ，在該決議未經撤銷之前，自難認為無效。準此，被告辯稱系爭第一次區分所有
    權人會議違法，管理委員會之組成無效，原告未合法成立，無當事人能力等語，
    並不足採。
三、次按「訴狀送達後，原告不得將原訴變更或追加他訴。但有下列各款情形之一者
    ，不在此限：一、被告同意者。二、請求之基礎事實同一者。．．．七、不甚礙
    被告之防禦及訴訟之終結者。」、「被告於訴之變更或追加無異議，而為本案之
    言詞辯論者，視為同意變更或追加。」，民事訴訟法第二百五十五條第一項第一
    款、第二款、第七款、第二項定有明文。經查：本件原告起訴請求：「被告應將
    坐落臺北市○○區○○段三小段○一六一四地號土地上建物門牌臺北市○○區○
    ○街二段七十二號一樓等候廳違規隔間之辦公室除去，回復原狀。」，且被告僅
    有大頂美公司一人（前開北調字卷第五頁參照）。嗣於九十二年四月二十四日具
    「民事追加暨準備書」狀追加被告請問廣告公司及被告乙○，並將訴之聲明變更
    為：「一、被告乙○應將坐落臺北市○○區○○段三小段三０八地號土地上建物
    門牌臺北市○○區○○街二段七十二號一樓等候廳如附圖所示位置、面積二十八
    平方公尺之違規隔間建物拆除並回復原狀。二、被告大頂美股份有限公司、請問
    廣告股份有限公司應自上開違規隔間建物遷出。三、被告應共同給付原告六十一
    萬三千一百九十三元整，及自本（民事追加暨準備書）書狀繕本送達之翌日（即
    九十二年五月二十日）起至回復原狀之日止，按月共同給付原告一萬零二百二十
    元。」（本院卷三六頁參照）。又以九十三年四月一日民事爭點整理狀將訴之聲
    明第一項變更為：「被告乙○及大頂美股份有限公司應將坐落臺北市○○區○○
    段三小段三０八地號土地上建物門牌臺北市○○區○○街二段七十二號一樓等候
    廳如附圖所示位置、面積二十八平方公尺之違規隔間建物拆除，回復原狀。」（
    本院卷第一九九頁參照）。因請求之基礎事實同一、不甚礙被告之防禦及訴訟之
    終結，且被告亦無異議而為本案言詞辯論視為同意，應予准許。
四、而原告起訴時，僅以民法第七百六十七條為請求權基礎，嗣於九十二年四月二十
    四日以前開民事追加暨準備書狀，追加公寓大廈管理條例第九條為請求權基礎，
    且於九十二年七月二十二日言詞辯論期日以言詞陳明記載於筆錄（本院卷第七四
    頁參照），被告無異議而為本案言詞辯論，視為同意。被告遲至九十三年四月八
    日言詞辯論期日方具狀表示不同意原告追加「公寓大廈管理條例第七條第二款」
    ，除有誤會外，亦已無從追復。
五、至於原告復以民事準備書（三）狀將訴之聲明第一項更正為：「一、被告乙○應
    將坐落臺北市○○區○○段三小段三０八地號土地上建物門牌臺北市○○區○○
    街二段七十二號一樓等候廳如附圖Ｂ、Ｃ所示位置、面積二十八平方公尺之違規
    隔間建物拆除並回復原狀。」（本院卷第一二七頁），核屬本院現地履勘後不變
    更訴訟標的，而更正事實上之陳述；又公寓大廈管理條例第七條第二款並非請求
    權基礎，原告表明此點，應屬補充法律上陳述，均非為訴之變更或追加，附此敘
    明。
貳、實體方面：
一、原告起訴主張：被告乙○被告大頂美公司明知坐落系爭土地之西武大樓等候廳，
    依公寓大廈管理條例第七條第二款之規定為西武大樓之共用部分，竟自八十五年
    五月二十七日起，興建系爭建物，供作被告大頂美公司、請問廣告公司之辦公室
    使用迄今，經原告發函向臺北市政府工務局檢舉，認定為違法使用，惟被告均不
    予改善。按無權占有他人土地，可能獲得相當於租金之利益為社會通常之觀念，
    被告乙○、被告大頂美公司在西武大樓等候廳興建系爭違建物，供作被告大頂美
    公司、請問廣告公司之辦公室使用，致原告無法使用西武大樓等候廳，而受有相
    當於租金數額之損害，被告自應負賠償責任。故以系爭建物坐落之面積為二十八
    平方公尺、系爭土地申報地價為三十八萬二千五百五十元，西武大樓之建築物申
    報價額則為八十四萬三千八百三十六元等，計算系爭土地及西武大樓之建築物申
    報總價，合計為一百二十二萬六千三百八十六元。再依土地法第九十七條規定，
    以上開申報總價按年息百分之十計算租金，並追溯九十二年五月十九日前五年相
    當於租金之損害，總計被告應共同給付原告六十一萬三千一百九十三元整，並自
    九十二年五月二十日起至回復原狀之日止，按月共同給付原告一萬零二百二十元
    。爰依民法第七百六十七條、公寓大廈管理條例第九條規定，起訴請求如聲明所
    示。
二、被告則抗辯：原告所引公寓大廈管理條例第三條及第十條第二項規定：「共用部
    份：指公寓大廈專有部份以外之其他部份及不屬專有之附屬『建築物』，而供共
    同使用者」、「共用部份‧‧‧之‧‧‧管理‧‧‧，由‧‧‧或管理委員會為
    之」，是管理委員會管理之共用部份指非專有之「建物」，不包括土地，此由原
    告援引同法第三條規定：「公寓大廈：指構造上或使用上或在建築執照設計圖樣
    標有明確界線得區分為數部份之『建築物』及其『基地』」，對照可知：該第三
    條規定之「建築物」與「基地」不同，管理委員會管理範圍僅及建築物、不包括
    基地，原告又自承非請求就建物請求返還，且民法第七百六十七條規定為「所有
    人」之請求權，原告縱使具管理委員會之法律資格，亦僅為管理人非所有人，因
    此就本件並無請求權利。被告乙○辯稱其非系爭建物事實上所有權人，被告請問
    廣告公司辯稱其非系爭建物現占有人，被告大頂美公司辯稱對系爭Ｂ部分建物並
    非無權占有等語。
三、查原告主張西武大樓等候廳坐落有如附圖Ｂ、Ｃ所示，面積二十八平方公尺之建
    物存在等情，為兩造所不爭執，並經本院會同臺北市建成地政事務所履勘屬實，
    有勘驗測量筆錄及土地複丈成果圖在卷可稽（本院卷一○九至一一二頁參照），
    堪信為真實。被告大頂美公司並自認係前開建物Ｂ部分之事實上處分權人、Ｃ部
    分之所有權人，亦為現占有人；且自認就Ｃ部分建物為無權占有（本院卷第一二
    二頁、第一二三頁、第一七四頁、第一七五頁），均應視為真正。經本院協商兩
    造整理爭點，雙方同意以下列爭點為審究辯論：(一)被告乙○是否為系爭建物所有
    權人或事實上處分權人？(二)被告請問廣告公司是否為系爭建物現占有人？(三)系爭
    建物現占有人有何占有權源？(四)若系爭建物現占有人為無權占有，原告對其有如
    何之請求權？
四、原告主張被告乙○為系爭建物所有權或事實上處分權人，主要以證人即西武大樓
    總幹事丙○之證言為證據方法，惟查，證人丙○證稱：「這個違建物在八十五年
    五月二十七日就已經存在，這是根據前任大樓總幹事的筆記記載的，八十九年我
    到大樓任職時還在，當時是作為倉庫使用。九十年十二月二十九日又重新拆除蓋
    辦公室使用。拆遷的過程我有紀錄拍照，我也有發函給市政府處理市政府也有罰
    款。違建物在八十五年誰蓋的我不知道，但是我到職時是十樓的住戶（大頂美和
    泰宇廣告）在使用。九十年十二月二十九日是由乙○指揮工人蓋辦公室到完工。
    」（本院卷第一二二頁參照），足認系爭建物於八十五年興建乙節，證人並未親
    自見聞，由誰興建證人亦不知情，九十年十二月二十九日重建時也只見到被告乙
    ○在場指揮，並不能確認興建者為誰，是以原告主張被告乙○是系爭建物所有權
    人或事實上處分權人等語，不能採信。
五、原告主張被告請問廣告公司亦占有系爭建物，則係以請問廣告公司與被告大頂美
    公司之法定代理人同為被告乙○，而被告大頂美公司自認為系爭建物現占有人，
    且系爭建物Ｃ部分懸掛被告請問廣告公司之招牌，又被告請問廣告公司設立登記
    地址為附圖Ａ部分建物（門牌號碼臺北市○○區○○街二段七二號之八），然附
    圖Ａ、Ｂ、Ｃ建物之使用合為一體、無從分割等語。惟查原告前揭主張，多屬推
    測，均不足以直接證明被告請問廣告公司為系爭建物現占有人。至於證人丙○固
    證稱：「（問：請問公司對於系爭建物ＡＢＣ部分均有占有使用，而為現占有人
    ？）答：有。請問公司每天都有員工進出有實際辦公。」，但證人亦證稱：「（
    問：系爭建物上班員工你知道是大頂美請問還是泰宇？）答：員工是屬於何單位
    我不清楚。但是請問的信與大頂美的信都有寄到系爭建物所以我做如此認定。」
    ，顯然證人所稱被告請問廣告公司附圖所示Ａ、Ｂ、Ｃ建物均有占有使用之證詞
    僅係證人個人之臆測而無實據，尚非可採。是以原告主張被告請問廣告公司亦為
    系爭建物之現占有人，亦不足採。
六、系爭建物之所有權人、事實上處分權人、現占有人僅為被告大頂美公司已如前述
    。而被告大頂美公司自認就系爭建物Ｃ部分為無權占有，是以僅需論斷被告大頂
    美公司對系爭建物Ｂ部分有無占有權源。對此，被告大頂美公司固提出買賣契約
    書影本（本院卷第六五頁至第六九頁參照），抗辯系爭建物Ｂ部分，係與西武大
    樓同時在七十一年間建造完成，並為被告大頂美公司於同年間以二百二十七萬元
    向前手李秀玉購買取得、使用。復抗辯該建物於該處坐落、使用迄今二十餘年，
    其他住戶均未予干涉，依最高法院八十三年臺上字第一三七七號判決意旨，大樓
    告已否認該私文書之真正，被告大頂美公司又未能提出原本或其他證據證明確有
    此事存在，且該契約影本記載買賣標的為建坪四點二五坪，折算為十四平方公尺
    ，與系爭建物Ｂ部分之十六平方公尺亦有出入，不能遽認其抗辯屬實。且按區分
    所有權之建築物，除專有部分外，尚有供區分所有權人共同使用部分，即係共用
    部分，該共用部分如供全體區分所有人使用時，稱為全體共同部分，俗稱大公；
    如僅供部分區分所有權人使用時，稱為一部共用部分，俗稱小公（參照土地登規
    則第七十五條第一項），且依公寓大廈管理條例第三條第四款規定：「共用部分
    ，指公寓大廈專有部分以外之其他部分及不屬專有之附屬建築物，而供共同使用
    者」，是區分所有權人之共有部分，分為約定共有部分（規約共有部分）及法定
    共有部分（當然共有部分），前者係指由公寓大廈全體之區分所有權人約定，使
    原本具有構造上利用上獨立性之建物部分（專有部分）為共用部分，如建物中之
    接待室、管理人室、集會室、地下停車場等（即指專有部分經約定供共同使用者
    ），後者指在構造上或性質上係供區分所有人共同使用，各區分所有人不得以合
    意變更為專有部分，如(1)構造上之法定共有部分，為建築物之基礎結構及其安全
    或維持所需之部分，例如建築物之地基工程、支撐建築體之屋項、外牆、內牆、
    埋有大水管、大排水污管之牆壁，各層樓板及保固之樑柱，(2)性質上法定共有部
    分，即性質上屬於區分所有權人共同使用之建築部分、附屬建物及附屬設備，如
    進口大門（共同正門）、通道、走廊、門廳、樓梯間、電梯間、大水管、大排污
    管、屋項水塔、大樓天線、空調設備、防火設備、消防設備、防火巷道等。系爭
    建物所坐落位置，為西武大樓供出入所用之大廳、通路，此為兩造所不爭，依使
    用之性質不得以合意使之變更為專有部分；縱確有買受且使用二十餘年之事實，
    仍無解於被告大頂美公司無權占有之事實。被告大頂美公司在該處設置系爭建物
    使用收益，其使用該共用部分之方式顯已超過一般社會通念所能接受之範圍。故
    被告大頂美公司抗辯其有權使用系爭建物Ｂ部分，無從採信。
七、被告大頂美公司對系爭建物無占有權源如前所述，而原告依據民法第七百六十七
    條、公寓大廈管理條例第九條規定，請求被告大頂美公司拆除系爭建物回復原狀
    並自系爭建物遷出，且應給付相當於租金之損害等主張是否有理由，分點論斷如
    下：
  (一)按「所有人對於無權占有或侵奪其所有物者，得請求返還之。對於妨害其所有權
    者，得請求除去之。有妨害其所有權之虞者，得請求防止之。」民法第七百六十
    七條固定有明文，惟行使此一所有物返還請求權主體，為「所有人」，原告為西
    武大樓之管理委員會，僅為該大樓之管理者，並無所有權，該共用部分之所有權
    仍屬於全體區分所有人共有。原告以民法第七百六十七條為請求權基礎，為無理
    由。
  (二)按「公寓大廈共用部分不得獨立使用供做專有部分。其為下列各款者，並不得為
    約定專用部分：．．．二、連通數個專有部分之走廊或樓梯，及其通往室外之通
    路或門廳；社區○○巷道、防火巷弄。」、「各區分所有權人按其共有之應有部
    分比例，對建築物之共用部分及其基地有使用收益之權。但另有約定者從其約定
    。住戶對共用部分之使用應依其設置目的及通常使用方法為之。但另有約定者從
    其約定。前二項但書所約定事項，不得違反本條例、區域計畫法、都市計畫法及
    建築法令之規定。住戶違反第二項規定，管理負責人或管理委員會應予制止，並
    得按其性質請求各該主管機關或訴請法院為必要之處置。如有損害並得請求損害
    賠償。」公寓大廈管理條例第七條第二款、第九條分別定有明文。是以原告基於
    公寓大廈管理條例第九條規定，請求本院命被告大頂美公司將系爭建物拆除、回
    復西武大樓等候廳原狀，並遷出該處，為有理由。
  (三)末查原告另請求判決被告大頂美公司應給付相當於租金之損害金部分，查本件被
    告大頂美公司占用屬全體區分所有權人所共有之公共設施部分，因其行為而致權
    利受損者乃係全體區分所有權人，原告雖依法具有當事人能力，但在實體法上並
    無權利能力，亦即無法享受權利負擔義務，自難認其有何權利受有損害，故原告
    人請求被告大頂美公司給付伊損害金，於法無據。
八、從而，原告依據公寓大廈管理條例第九條規定，請求被告大頂美公司應將坐落臺
    北市○○區○○段三小段三０八地號土地上，門牌號碼臺北市○○區○○街二段
    七十二號一樓等候廳如附圖Ｂ、Ｃ所示位置、面積二十八平方公尺之建物拆除回
    復原狀，並應自上開建物遷出；為有理由，應予准許。逾此部分，為無理由，應
    予駁回。
九、本件事證已臻明確，兩造其餘攻擊防禦方法，核與本件判決結果無影響，爰不逐
    一論駁，併此敘明。
十、本件原告勝訴部分，原告及被告大頂美公司各陳明願供擔保請准宣告假執行或免
    為假執行，經核均符合規定，茲分別酌定相當之擔保金，准許之。至於原告敗訴
    部分，其假執行之聲請失其附麗，應予駁回。
十一、據上論結，本件原告之訴一部為有理由，一部為無理由，依民事訴訟法第七十
      九條、第三百九十條第二項、第三百九十二條第二項，判決如主文。
中　　　華　　　民　　　國　　九十三　　年　　　四　　　月　　二十二　　日
                                民事第六庭  審判長法  官    林惠瑜
                                                  法  官    姜悌文
                                                  法  官    姚念慈
右為正本係照原本作成。
如對本判決上訴，須於判決送達後二十日內依對造人數檢具繕本向本院提出上訴狀上
訴於臺灣高等法院。
中　　　華　　　民　　　國　　九十三　　年　　　四　　　月　　二十二　　日
                                                  書記官    朱俶伶
